【裁判字號】    96,上訴,2782
【裁判日期】    970624
【裁判案由】    強盜等
【裁判全文】
臺灣高等法院臺中分院刑事判決        96年度上訴字第2782號
上  訴  人  臺灣彰化地方法院檢察署檢察官
被      告  丙○○
指定辯護人  本院公設辯護人  甲○○
上列上訴人因被告犯強盜等案件，不服臺灣彰化地方法院九十五
年度訴字第二一三五號中華民國九十六年九月五日第一審判決（
起訴案號：臺灣彰化地方法院檢察署九十五年度偵字第九九九０
、九九九一、一００四九、一０二四七、一０五三七號），提起
上訴，本院判決如下：
    主  文
原判決撤銷。
丙○○犯預備強盜罪，處有期徒刑柒月；減為有期徒刑月又拾
伍日，如易科罰金，以新臺幣壹仟元折算壹日。扣案如附表所示
之物均沒收之。
    事  實
一、丙○○與呂源清（所涉強盜等案件，業經本院以九十六年度
    上訴字第二０二二號審結）二人係男女朋友關係，呂源清與
    林坤道（所涉強盜等案件，亦經本院以九十六年度上訴字第
    二０二二號審結）二人則為朋友關係。緣林坤道與丁○○係
    外甥、姨丈關係，林坤道因經濟狀況不佳，得知丁○○在彰
    化縣田中鎮○路里○○路○段五十一號經營「仁愛牙醫診所
    」，經濟較為富裕，竟於民國九十五年九月中旬，在桃園縣
    龜山鄉「愛之星汽車旅館」內，向在場之張耀強、徐挹芬、
    張健華（以上三人所涉強盜等案件，業經本院以九十六年度
    上訴字第二０二二號審結）、呂源清及丙○○等人提議：丁
    ○○很有錢，連屋頂都是鑲金的，他們夫婦是地方上有名望
    的人，只要以施強暴之方式將他們的衣服脫光、綑綁起來拍
    裸照，再要脅丁○○夫婦說出銀行密碼，再填寫提款單後，
    叫人到銀行領錢，要多少錢就有多少錢等語。丙○○竟基於
    意圖為自己不法所有之犯意，與張耀強、徐挹芬、張健華、
    呂源清、林坤道等人商議，由林坤道提供丁○○之住址及在
    厚紙板（未扣案）上畫出「仁愛牙醫診所」位置圖，再由呂
    源清持槍（何枝槍？有無殺傷力不明？）逼迫丁○○說出銀
    行帳號、密碼之強盜計畫，後果由張耀強、徐挹芬、張健華
    、呂源清、丙○○等人於九十五年九月二十五日南下投宿在
    彰化縣田中鎮「帥帝賓館」，並推由無前科紀錄之丙○○代
    表辦理住宿登記（迨至九十五年九月二十七日中午十二時三
    十三分始退房），並即前往彰化縣田中鎮火車站周圍，搜集
    附近金融機構之取款憑條，包括有臺中商業銀行存摺存款空
    白取款憑條六紙、臺中商業銀行存摺存款空白存款憑條四紙
    、田中鎮農會空白存入憑條三紙、郵政存簿儲金空白提款單
    六紙、田中鎮農會空白取款憑條二紙，並徒步前往仁愛牙醫
    診所附近勘查後返回。
二、案經丁○○訴由彰化縣警察局田中分局報請臺灣彰化地方法
    院檢察署檢察官偵查起訴。
    理  由
壹、有關於證據能力部分
一、按被告以外之人（含同案被告）於審判外之言詞或書面陳述
    ，除法律有規定者外，不得作為證據，刑事訴訟法第一百五
    十九條第一項定有明文。次按傳聞法則之重要理論依據，在
    於傳聞證據未經當事人之反對詰問予以核實，乃予排斥，惟
    若當事人已放棄對原供述人之反對詰問權，於法院審判時表
    明同意該等傳聞證據可作為證據，基於證據資料愈豐富，愈
    有助於真實發現之理念，並貫徹刑事訴訟法修法加重當事人
    進行主義之精神，確認當事人對於證據能力有處分權之制度
    ，傳聞證據經當事人同意作為證據，法院認為適當者，亦得
    為證據。另當事人、代理人或辯護人於法院調查證據時，知
    有第一百五十九條第一項不得為證據之情形，而未於言詞辯
    論終結前聲明異議者，視為有前項之同意，此觀同法第一百
    五十九條之五規定即明。查本件判決後述引用各該被告以外
    之人於審判外之陳述（包含書面陳述），皆屬傳聞證據，惟
    檢察官、被告及被告之指定辯護人雖知上開證據資料為傳聞
    證據，但於本院準備程序及審判期日中均表示無意見而不予
    爭執，且迄至言詞辯論終結前亦未再聲明異議，本院審酌上
    開證據資料製作時之情況，尚無違法不當，且與本案均具有
    關連性，認後述所引用全部證據之證據能力均無疑義，合先
    敘明。
二、又扣案如附表所示之物（現扣於本院另案九十六年度上訴字
    第二０二二號案件內，經調取後由本院當庭提示確認），係
    非屬供述證據而無傳聞法則之適用，惟查：上開扣案如附表
    所示之物係於九十五年十月三十一日十九時三十分許，經同
    案被告徐挹芬親自同意警方搜索，依法定程序在車牌號碼二
    三二三－ＦＵ號自小客車上合法所扣得，且亦與本案具有關
    聯性，當有證據能力，併予敘明。
貳：有關於認定犯罪事實部分：
一、訊據被告丙○○對於其於前述時間、地點，確實有至桃園縣
    龜山鄉「愛之星汽車旅館」，及與張耀強、徐挹芬、張健華
    、呂源清等人於九十五年九月二十五日南下投宿在彰化縣田
    中鎮「帥帝賓館」，並由伊代表辦理住宿登記，並即前往彰
    化縣田中鎮火車站周圍，搜集附近金融機構之取款憑條乙情
    坦承不諱，惟矢口否認有何預備強盜、幫助強盜及知情參與
    強盜之犯行，並辯稱：對於伊男友呂源清等人之強盜計畫不
    知情，他們出去做什麼事情伊也不知道。因為伊年紀比較小
    ，他們談話的過程中伊都沒有參與，他們談話時都叫伊避開
    。拿存款單是因張耀強跟伊說他們有朋友欠他錢，他朋友要
    還他錢，還找不到他的人，他不知道會是哪一天，叫伊等先
    去拿。他們沒有帶證件，伊有帶證件，所以叫伊幫忙他們去
    領錢，男友呂源清也是跟伊說要去田中玩，伊什麼都沒有做
    ，一開始伊什麼都不知道，伊有使用毒品，且都在廁所施用
    ，他們支開伊都是這樣云云。本院查：
  (1)證人即同案被告張耀強於九十五年十一月一日警詢時供稱：
    「九十五年九月中旬，在桃園縣龜山鄉愛之星汽車旅館內。
    林坤道說田中鎮有位牙醫師很有錢，連屋頂都是鑲金的，把
    他綁來要拿多少錢就有多少錢」「（當時）有我本人與呂源
    清、張健華、徐挹芬、丙○○及林坤道等人在場」「呂源清
    原本要請他的小弟來執行，且叫我們不要參與，但林坤道不
    願請不認識的人參與執行，所以林坤道就把丁○○之住家位
    置畫在一張厚紙板上交給呂源清後，林坤道就叫我本人與呂
    源清、張健華、徐挹芬、丙○○等五人至田中鎮看現場，並
    叫我們至附近的銀行、農會及郵局等金融機構拿空白的取款
    單」「（問：你們拿郵局、銀行、農會之空白取款條是作何
    用途？）答：是林坤道說要將丁○○夫婦脫光衣服，利用膠
    帶及手銬綑綁，再恐嚇丁○○夫婦說出銀行密碼，並當場填
    寫金額後，再由丙○○到銀行提款」「（問：你們於何時、
    地至田中鎮看現場及索取取款單？）答：時間我忘記了，但
    我們當時由丙○○本人登記住宿於田中鎮帝帥賓館」「（問
    ：經本分局調查丙○○於九十五年九月二十五日五時十五分
    登記住宿帝帥賓館，於九十五年九月二十七日十二時三十三
    分退房，該段期間是否為你們至田中鎮看現場及索取取款單
    之時間？）答：是」等語。又證人即同案被告張耀強於九十
    五年十一月一日檢察官訊問時結證稱：「（問：後來為什麼
    變成要下來拿提款單？）答：九月底的時候有下來看現場，
    有呂源清、丙○○、徐挹芬、張健華和我，地址是林坤道拿
    的，這個計畫是林坤道安排，本來是要下來拿取款單，之後
    綁被害人他們，後來我跟徐挹芬考慮這個擄人、強盜案太嚴
    重了，所以不敢做，就放棄了－－－－」等詞。
  (2)證人即同案被告徐挹芬於九十五年十月三十一日警詢時供稱
    ：「呂源清說：他要將醫師夫妻兩個綑綁起來，持槍脅迫，
    逼問其妻述說銀行密碼，迫醫師開立取款條，再由我開車載
    丙○○到銀行領錢」「林坤道叫我們中午蕭醫師休診時，先
    作一個要錢的動作，如有反抗就照呂源清之提議作，討論過
    程中林坤道還有說：『他們是地方上有名望的人，如將他們
    夫妻衣服脫光，這樣就能迫使他們說出銀行密碼』」「九十
    五年九月底林坤道叫我們務必到田中勘查地形，他利用一張
    厚紙板畫上丁○○醫師住處附近的地形，並叫我們到田中臺
    中商銀、郵局、農會拿空白取款條，將取款條收好，以節省
    時間」「張健華領臺中商銀、郵局、農會之空白取款條，而
    我領農會之空白取款條」「（問：本分局於九十五年十月三
    十一日十九時三十分在你們所使用之二三二三－ＦＵ自小客
    車上查扣之田中臺中商銀取款條六張、農會取款條二張、存
    款條三張、郵局取之空白取款條六張、便條紙一張，如何得
    來？）答：是九十五年九月底我們來勘查現場時田中農會、
    臺中商銀、郵局領取的，便條紙是案發後到雲林縣西螺鎮○
    ○○○道他母親陪同我及黃正威、丙○○、邱美萍、林坤道
    等人向丁○○求情時，由我本人記下的」等語。又證人徐挹
    芬於九十五年十月三十一日檢察官訊問時結證稱：「這件事
    是林坤道很缺錢，他在九月初至案發前，他打電話給我及男
    友張耀強，有約在林口文化二路的一間愛之星飯店（應係桃
    園縣龜山鄉愛之星汽車旅館之口誤），他向我們說田中有一
    個有錢的牙醫師有欠他錢，要我們去那個牙醫師家，對他勒
    索錢；呂源清在現場有聽到，也同意作這件事，張健華是我
    乾弟弟，丙○○是呂源清的女朋友，大家都在現場聽到這件
    事，也都沒有反對這件事」「（問：如何分工？）答：林坤
    道提供人物、呂源清以他作案的經驗，認為我們沒經驗，所
    以希望我們不參加，由他叫小弟處理，後來他有到現場開了
    一槍，我和張健華都聽從呂源清的計畫到現場去，另外還有
    勘查地形，拿取款條等等；丙○○由我開車載他去領錢，張
    耀強負責開車，林坤道都沒有到現場，他畫圖給我，後來才
    知道被害人是他姑丈」「（問：田中臺中商銀、郵局、農會
    空白取款條要作何使用？）答：打算要被害人的太太說出存
    摺的密碼，再去提款領錢」「（問：空白取款條是何人去拿
    ？）答：張健華，但農會的取款條是我拿的」等詞。
  (3)證人即同案被告張健華於九十五年十一月二日檢察官偵訊時
    結證稱：「（問：何人提議要做此案？）答：是林坤道，他
    是土地銀行的林襄理，我們都叫他林襄理，他在今年九月中
    旬的時候，他去林口（應係桃園縣龜山鄉之口誤）愛之星汽
    車旅館，當時有我、呂源清、徐挹芬、張耀強、丙○○、林
    坤道都有在場」「他說他有一個親戚在做牙醫，家裡很有錢
    ，可以綁到他，要多少錢有多少錢，整個計畫都是呂源清擬
    定的，原本一開始呂源清說我們沒有經驗，叫我們不要做，
    他要請他的小弟做，後來因為林坤道跟呂源清不熟，林坤道
    是張耀強的朋友，林坤道就跟張耀強說，不要讓不熟的人做
    ，林坤道一定要張耀強也參與，所以後來才變成大家一起做
    」「（問：本來你們的計畫？）答：是呂源清提議，林坤道
    也有講說，被害人夫妻在地方上是有名望的，所以計畫進去
    後先將被害人綁起來，拍裸照，然後再問被害人老婆密碼，
    再叫丙○○去領錢」「（問：案發前約九月底時是否有下來
    田中一趟？）答：是，是林坤道叫我們下來勘查一下地形，
    還有附近的銀行拿提款單，因為我們不知道是哪一家，所以
    附近的銀行都拿，下來的有我、張耀強、呂源清、丙○○、
    徐挹芬」「（問：何人去拿提款條？）答：都是一起去拿的
    ，銀行及農會是丙○○下車去拿，郵局的是我下車去拿的」
    等語。
  (4)證人即同案被告呂源清於九十六年一月十八日原審法院行準
    備程序時供稱：「（對起訴書所載）我承認我持有槍砲，加
    重強盜罪嫌我承認。於九十五年九月中旬我有去愛之星汽車
    旅館，那是張耀強告訴我，有個牙醫很有錢，我們從愛之星
    汽車旅館直接到田中，同行的張耀強、徐挹芬、丙○○、張
    健華和我，－－－」等語。
  綜觀上開證人等之證述內容可知，被告對於林坤道、張耀強、
  徐挹芬、張健華、呂源清等人於九十五年九月中旬，在桃園縣
  龜山鄉「愛之星汽車旅館」房間內商議：丁○○很有錢，連屋
  頂都是鑲金的，他們夫婦是地方上有名望的人，只要以施強暴
  之方式將他們的衣服脫光、綑綁起來拍裸照，再要脅丁○○夫
  婦說出銀行密碼，再填寫提款單後，叫人到銀行領錢，要多少
  錢就有多少錢乙事，應係知情無誤。再參酌以被告亦不否認當
  時伊確實有在桃園縣龜山鄉「愛之星汽車旅館」房間內，及與
  張耀強、徐挹芬、張健華、呂源清等人一同於九十五年九月二
  十五日南下投宿在彰化縣田中鎮「帥帝賓館」，由伊代表辦理
  住宿登記，並即前往彰化縣田中鎮火車站周圍，搜集附近金融
  機構之取款憑條等情事，足認被告空言否認參與預備強盜犯行
  ，顯係臨訟之砌詞要無可採。此外，復有帥帝行流動人口申報
  名冊一紙附卷及臺中商業銀行存摺存款取款憑條六紙、臺中商
  業銀行存摺存款存款憑條四紙、田中鎮農會存入憑條三紙、郵
  政存簿儲金提款單六紙、田中鎮農會取款憑條二紙等扣案足資
  佐證，本件事證明確，被告預備強盜犯行洵堪認定。
二、按刑法第二十五條所謂已著手於犯罪行為之實行，係指對於
    構成犯罪要件之行為，已開始實行者而言，若於著手此項要
    件行為以前之準備行動，係屬預備行為，除法文有處罰預備
    犯之明文，應依法處罰外，不能遽以未遂犯罪論擬（最高法
    院三十年度上第六八四號判例意旨參見）；又按中止犯之成
    立，以已著手於犯罪行為之實行，因己意中止或防止其結果
    之發生為要件。倘事前同謀或參與犯罪之預備行為，但於著
    手於犯罪行為之實行前，中止其共同犯罪之意思，亦未參與
    犯罪行為之實行，除另有處罰陰謀犯或預備犯之規定，應依
    該規定論處外，要無成立中止犯之可言（最高法院九十五年
    度臺上字第三二五一號判決意旨參照）。末按九十五年七月
    一日起施行（下稱新法）之刑法第二條第一項規定：「行為
    後法律有變更者，適用行為時之法律。但行為後之法律有利
    於行為人者，適用最有利於行為人之法律。」改採「從舊從
    輕」主義，係規範行為後法律變更所衍生新舊法律比較適用
    之準據法，以適用最有利於行為人之法律為原則。準此，法
    院裁判時已在新法施行之後，如新舊法條文之內容有所修正
    ，除其修正係無關乎處罰之輕重或要件內容之不同，而僅為
    其他純文字之修正，非該條所指之法律有變更者，依本院最
    近見解，可毋庸依該規定為新舊法之比較，而應依一般法律
    適用原則，適用裁判時法外，即應適用新法第二條第一項之
    規定，為「從舊從輕」之比較。刑法第二十八條原規定：「
    二人以上共同『實施』犯罪之行為者，皆為共同正犯。」新
    法修正為：「二人以上共同『實行』犯罪之行為者，皆為共
    同正犯。」將舊法之「實施」修正為「實行」。原「實施」
    之概念，包含陰謀、預備、著手及實行等階段之行為，修正
    後僅共同實行犯罪行為始成立共同正犯。是新法共同正犯之
    範圍已有限縮，排除陰謀犯、預備犯之共同正犯。故核被告
    丙○○所為，係犯刑法第三百二十八條第五項之預備強盜罪
    。爰審酌被告之平日素行、犯罪之動機僅為圖謀個人不法之
    利益、尚未達開始著手之階段所生危害之程度及被告犯罪後
    猶矢口否認態度非屬良好等一切情狀，量處如主文第二項所
    示之刑。又按犯罪在中華民國九十六年四月二十四日以前者
    ，除本條例另有規定外，依下列規定減刑：一、死刑減為無
    期徒刑。二、無期徒刑減為有期徒刑二十年。三、有期徒刑
    、拘役或罰金，減其刑期或金額二分之一。又犯最重本刑為
    五年以下有期徒刑以下之刑之罪，依本條例規定減為六月以
    下有期徒刑、拘役者，應於為減刑裁判時，併諭知易科罰金
    折算之標準。此中華民國九十六年罪犯減刑條例第二條第一
    項、第九條分別定有明文。查本件被告犯罪時間係在九十六
    年四月二十四日以前，合於中華民國九十六年罪犯減刑條例
    第二條第一項第三款減刑規定（查被告雖曾經原審於九十六
    年五月三日發布通緝，惟業已於九十六年七月十六日中華民
    國九十六年罪犯減刑條例施行前之九十六年七月二日即已緝
    獲歸案，故尚無該條例第五條不得減刑之情形），應減其宣
    告刑二分之一，故減處為有期徒刑三月又十五日，並依刑法
    第四十一條第一項前段，諭知易科罰金之折算標準，以示懲
    儆。
三、扣案如附表所示之臺中商業銀行存摺存款空白取款憑條六紙
    、臺中商業銀行存摺存款空白存款憑條四紙、田中鎮農會存
    入憑條二紙、郵政存簿儲金提款單六紙、田中鎮農會取款憑
    條三紙，係被告等人供犯強盜罪所預備之物，且為被告及同
    案被告徐挹芬等人所有（即查無被告及同案共犯等人有拋棄
    上開取款憑條等之意思）及持有中為警所查扣，爰依刑法第
    三十八條第一項第二款之規定沒收之。
四、公訴意旨另略以：被告丙○○與林坤道、張耀強、徐挹芬、
    張健華、呂源清等人共同基於意圖為自己不法所有之犯意聯
    絡，因林坤道與丁○○係外甥、姨丈關係，得知丁○○在彰
    化縣田中鎮○○路○段五十一號經營「仁愛牙醫診所」，經
    濟較為富裕，被告除參與上開預備強盜之計畫（即指於九十
    五年九月中旬，在桃園縣龜山鄉愛之星汽車旅館內，由林坤
    道向張耀強、徐挹芬、張健華、呂源清及被告丙○○等人提
    議：丁○○很有錢，連屋頂都是鑲金的，他們夫婦是地方上
    有名望的人，只要將他們的衣服脫光、綑綁起來拍裸照，脅
    迫丁○○夫婦說出銀行密碼，再填寫提款單後，叫人到銀行
    領錢，要多少錢就有多少錢等語，而由林坤道提供丁○○之
    住址及在厚紙板上畫出仁愛診所位置圖，再由張耀強、徐挹
    芬、張健華、呂源清、被告丙○○等人於九十五年九月二十
    五日南下投宿在彰化縣田中鎮帥帝賓館，由被告丙○○辦理
    住宿登記，並前往彰化縣田中鎮火車站附近，搜集附近金融
    機構臺中商業銀行存摺存款空白取款憑條六紙、臺中商業銀
    行存摺存款空白存款憑條四紙、田中鎮農會空白存入憑條一
    紙、郵政存簿儲金空白提款單六紙、田中鎮農會空白取款憑
    條二紙，以及徒步前往仁愛診所附近勘查部分）外，被告另
    與張耀強、徐挹芬、張健華、呂源清、柳權峰、黃正威、邱
    美萍及林坤道等人共同承前意圖為自己不法所有之犯意聯絡
    ，並推由張耀強、徐挹芬、張健華、呂源清等人於九十五年
    十月十二日，夥同柳權峰、黃正威、邱美萍等人，在愛之星
    汽車旅館集合，再由上開人等分乘二部車，由徐挹芬、張耀
    強、黃正威、邱美萍共乘一部車，呂源清、張健華、柳權峰
    則共乘另一部車，共同開車南下至彰化縣埤頭鄉好萊屋汽車
    旅館（下稱：好萊屋旅館）住宿，並於當日晚上，由黃正威
    及邱美萍外出購買供渠等犯強盜罪所用之膠帶三捲及空白本
    票一本等物返回後，呂源清、張健華、柳權峰、徐挹芬、張
    耀強、黃正威、邱美萍等七人再於上開汽車旅館內商討翌日
    強盜之計畫。嗣於九十五年十月十三日十時許，由張健華、
    黃正威、邱美萍前往彰化縣北斗鎮○○里○○路十七之七號
    前，持其等所有、客觀上足供兇器使用之扳手一支，竊取陳
    正雄所有之車牌號碼ＢＴ－五七二三號自用小客車之車牌二
    面，得手後又前往彰化縣埤頭鄉○○村○○路二二六之一號
    ，持其等所有、客觀上足供兇器之上開扳手一支，竊取鄭村
    和所有之車牌號碼八Ｂ－九０二二號自用小客車之車牌二面
    ，得手後，返回其等住宿之好萊屋旅館內，將甫竊得之上開
    車牌共四面懸掛於其等所駕駛之自用小客車二台上，欲逃避
    警方之追緝。渠等七人遂於同日十一時四十五分許，由呂源
    清、張健華、張耀強、徐挹芬共乘懸掛八Ｂ－九０二二號車
    牌之自用小客車，而柳權峰、黃正威、邱美萍共乘懸掛車牌
    號碼ＢＴ－五七二三號車牌之自用小客車，共同前往仁愛診
    所，抵達後，張健華及呂源清即基於持有上開改造手槍一支
    之共同犯意聯絡，由張健華入內向其內之負責醫師丁○○佯
    稱欲看牙醫，丁○○即叫張健華躺臥於診所之診療椅上，正
    欲看診之際，呂源清隨即持前揭改造手槍一支入內，並拉滑
    套將子彈上膛，自丁○○之後方抵住其脖子，張健華則趁此
    機會與呂源清共同強押丁○○進入該診所後方之廁所內，由
    張健華站立於丁○○之正前方，抓住其雙手，呂源清即持先
    前所準備之透明膠帶綑綁丁○○之雙手，丁○○不從，於掙
    脫之際，張健華及呂源清則共同基於傷害人之身體之共同犯
    意聯絡，由呂源清持槍向丁○○之左手無名指開槍，子彈復
    穿越無名指，傷及丁○○之右上臂，使丁○○受有右上臂及
    左無名指遠端指節槍傷之傷害，致丁○○不能抗拒，其等二
    人則繼續以透明膠帶綑綁丁○○之雙手及嘴部，再以先前所
    準備之手銬將丁○○之雙手銬於前揭廁所內之毛巾架上。於
    張健華及呂源清綑綁丁○○斯時，徐挹芬、張耀強亦進入上
    開診所內，張耀強至五樓搜括丁○○所有之郵局發行之羊年
    紀念套幣一套，徐挹芬則在診所一樓等待張耀強搜刮財物。
    嗣後，張健華於一樓搜括丁○○妻子程月華所有ＬＶ側背包
    一只、筆記型電腦一台、皮包二只及現金數千元，呂源清則
    進入該診所五樓強取丁○○所有之保險箱至一樓，並通知乘
    坐於ＢＴ－五七二三號車牌自用小客車上在外等候之柳權峰
    、黃正威、邱美萍，將該車倒退駛入該診所之騎樓下，以便
    將呂源清甫取得之保險箱置於該車內，然因該車該診所騎樓
    之門檻過高，以致於該車無法駛入而將保險箱置於一樓而作
    罷，其餘保險箱之外之財物則由呂源清取走，因認被告此部
    分亦共同涉犯有刑法第三百三十條第一項之加重強盜罪嫌等
    語。按犯罪事實應依證據認定之，無證據不得認定犯罪事實
    ；又不能證明被告犯罪者，應諭知無罪之判決，刑事訴訟法
    第一百五十四條第二項、第三百零一條第一項分別定有明文
    。次按事實之認定，應憑證據，所謂證據，須適於為被告犯
    罪事實之證明者，始得採為斷罪資料，如未能發現相當證據
    ，或證據不足以證明，自不能以推測或擬制之方法以為裁判
    基礎；又認定不利於被告之事實，須依積極證據，苟積極證
    據不足為不利於被告事實之認定時，即應為有利於被告之認
    定，更不必有何有利之證據，最高法院五十三年臺上字第二
    七五０號、三十年上字第八一六號、四十年臺上字第八六號
    分別著有判例可資參照。又認定犯罪事實應依證據，為刑事
    訴訟法所明定，故被告否認犯罪事實所持之辯解，縱屬不能
    成立，仍非有積極證據足以證明其犯罪行為，不能遽為有罪
    之認定，此最高法院三十年上字第一八三一號亦著有判例。
    末按被告事前共謀犯罪或參與預備犯罪之行為，但於即將開
    始實施犯罪行為尚未著手之際，因其他共犯反悔而拒絕被告
    參與實施犯罪之行為，縱其他人嗣後仍以其他態樣下手實施
    犯罪行為而發生犯罪之結果，惟被告於其他人即將開始實施
    犯罪行為尚未著手之際，既已無與之共同犯罪之意思，亦未
    參與實施犯罪之行為，除法律有處罰該罪之陰謀或預備犯之
    規定，應論以該罪之陰謀犯或預備犯外，尚不能遽依該罪之
    共同正犯論擬。訊據被告丙○○固對於九十五年九月二十五
    日與同案被告呂源清、張耀強、徐挹芬、張健華等人投宿於
    彰化田中帥帝賓館，並由伊辦理住宿登記，以及拿取金融機
    構存取款憑條之事實坦承不諱，惟堅決否認有何知情參與九
    十五年十月十三日加重強盜之犯行，辯稱：伊對於同案被告
    呂源清等人之強盜計畫不知情，亦未到場實施強盜行為等語
    。經查，公訴人認被告此部分另涉犯有加重強盜之罪嫌，無
    非係以證人徐挹芬、張耀強、張健華、丁○○於警、偵訊時
    之證述，及帥帝行流動人口申報名冊一紙、臺中商業銀行存
    摺存款取款憑條六紙、臺中商業銀行存摺存款存款憑條四紙
    、田中鎮農會存入憑條一紙、郵政存簿儲金提款單六紙、田
    中鎮農會取款憑條二紙、和解書一紙、000000000
    0號電話監聽譯文一份為其主要論據。惟查：
    九十五年九月中旬同案被告林坤道、張耀強、徐挹芬、張
      健華、呂源清等人，在桃園縣龜山鄉愛之星旅館內共同商
      議如何強盜被害人丁○○時，被告雖在場並同意由伊持金
      融機構取款憑條領款等情，業據證人徐挹芬（九十五年十
      月三十一日警詢筆錄、偵查筆錄）、張耀強（九十五年十
      一月一日警詢筆錄、偵查筆錄）、張健華（九十五年十一
      月二日警詢筆錄、偵查筆錄）證述在卷（詳見上述）。惟
      當時謀議之計畫係綑綁丁○○夫婦後，持槍逼迫丁○○夫
      婦說出銀行密碼，填寫取款憑條後，再由被告提領款項，
      而被告並與同案被告呂源清、張耀強、徐挹芬、張健華等
      於九十五年九月二十五日南下彰化，住宿於田中鎮帥帝賓
      館，翌日並至仁愛診所鄰近之銀行、郵局、農會拿取取款
      憑條。嗣前開計畫因情節嚴重，故而放棄乙節，業據證人
      張耀強於警詢、偵查中證述明確，而同案被告呂源清、張
      耀強、張健華、徐挹芬等人於九十五年十月十三日另行前
      往彰化縣田中鎮○○路○段五十一號仁愛診所共同對丁○
      ○所為之強盜犯行，確與前述之計畫內容不同，並分據證
      人呂源清、張耀強、張健華、徐挹芬等人證述在卷。且前
      開空白取款憑條雖於九十五年十月三十一日在作案用之車
      牌號碼二三二二－ＦＵ號自用小客車內為警搜索查扣在案
      ，有彰化縣警察局田中分局扣押筆錄、扣押物品目錄表在
      卷足參，惟卷內並無其他證據足以佐證同案被告呂源清、
      徐挹芬等人於該次南下時有攜帶前開空白取款憑條。參以
      被告並未於九十五年十月十二日隨同同案被告呂源清等人
      南下彰化，如渠等仍欲由被告提領銀行存款，則被告至少
      應隨同南下住宿，足見前開計畫確已經同案被告等人放棄
      。又佐以證人徐挹芬於偵查中證稱：「他（丙○○）都在
      講電話，我們覺得他嘴巴很大，所以我們要求呂源清不要
      帶他去－－－，當時是如果那對夫妻願意提供密碼及帳號
      ，由我及丙○○去領錢，但後來因為丙○○話太多了，所
      以就不讓他參加。」等語（見九十五年十一月一日偵查筆
      錄），則於同案被告實際行動時，被告已被排除於渠等後
      續之強盜計畫外一情，可資認定。
    綜上所述，同案被告林坤道、呂源清、張耀強、張健華、
      徐挹芬等人於九十五年九月中旬原係謀議逼迫被害人說出
      銀行密碼，再由被告提領款項之計畫，既已經同案被告呂
      源清等人放棄，且被告並未於九十五年十月十二日隨同同
      案被告呂源清等人南下彰化，更未於翌日至仁愛診所共同
      為強盜行為，而前開證人徐挹芬、張耀強、張健華及呂源
      清等人之證詞，亦僅能證明被告有答應參與渠等最初謀議
      之計畫且由伊負責提領款項（即上開經本院判決有罪之預
      備強盜部分）一情，而未能證明無論計畫改變為何？如何
      手段下手實行？被告均同意參與，而有以自己共同犯罪之
      意思，事先同謀，而由他人下手實施之共謀共同正犯之犯
      意。
    至公訴意旨尚認被告於九十五年九月二十五日同行南下彰
      化田中拿取取款憑條時，曾與其他同案被告徒步前往仁愛
      診所附近勘查地形等語，然被告雖有於九十五年九月二十
      五日南下彰化，並曾與同案被告呂源清等至仁愛診所附近
      勘查，惟此部分被告所參與分工者，乃渠等最初之強盜計
      畫，與其後於九十五年十月十三日實施之強盜內容已有不
      同，自難遽憑被告有此一勘查行為，即評斷被告事前知情
      及於事中有共同參與同案被告等人九十五年十月十三日之
      強盜犯行。又員警於被告臺北縣汐止市○○街七號五樓之
      一住處搜索時，雖查獲被告所書寫之和解書一紙，惟被告
      供稱係林坤道於案發後先寫一張和解書手稿，再命伊依其
      內容抄寫一次等語，而和解書係事後所寫一情，亦據證人
      徐挹芬於原審審理時證述在卷，被告所辯應可採信；另被
      告事後至林坤道之母林程彩霞住處求情，亦係隨同徐挹芬
      等人前往，均不能由此等事後之行為推論被告係以自己犯
      罪之意思，推由同案被告呂源清等人於九十五年十月十三
      日下手實施強盜犯行。
    綜合上情，此部分尚查無證據足以證明被告事先知情及有參
    與同案被告呂源清等人九十五年十月十三日強盜犯行之意思
    合致，不能認定被告為此部分加重強盜犯行之共謀共同正犯
    。此外，復查無其他積極、明確、直接之證據足以證明被告
    丙○○有公訴人所指此部分共同加重強盜、傷害及妨害自由
    等（公訴人認上開三罪名係具有想像競合犯之裁判上一罪關
    係，應從一重論以加重強盜罪）之犯行，惟公訴人認此部分
    加重強盜犯行與前開被告經本院判決有罪部分之預備強盜犯
    行間，具有單純一罪之關係，爰不另為無罪之諭知。
、撤銷原審判決之理由：
    原審法院以本件查無證據足以證明被告有參與同案被告九十
    五年十月十三日加重強盜犯行之意思合致，不能認定被告為
    本件強盜犯行之共謀共同正犯，此外，復查無其他積極證據
    足以證明，本件不能證明被告犯罪，而為被告無罪之諭知，
    ，固非無見。惟查：原審判決疏未認定『被告於九十五年九
    月中旬，在桃園縣龜山鄉「愛之星汽車旅館」房間內，因林
    坤道向張耀強、徐挹芬、張健華、呂源清及被告等人提議：
    丁○○很有錢，連屋頂都是鑲金的，他們夫婦是地方上有名
    望的人，只要以施強暴之方式將他們的衣服脫光、綑綁起來
    拍裸照，再要脅丁○○夫婦說出銀行密碼，再填寫提款單後
    ，叫人到銀行領錢，要多少錢就有多少錢等語。被告丙○○
    竟參與張耀強、徐挹芬、張健華、呂源清、林坤道等人之商
    議，並由林坤道提供丁○○之住址及在厚紙板上畫出「仁愛
    牙醫診所」位置圖，再由呂源清持槍逼迫丁○○說出銀行帳
    號、密碼之強盜計畫，後果由張耀強、徐挹芬、張健華、呂
    源清及被告丙○○等人於九十五年九月二十五日南下投宿在
    彰化縣田中鎮帥帝賓館，並推由被告丙○○代表辦理住宿登
    記（迨至九十五年九月二十七日中午十二時三十三分退房）
    ，並即前往彰化縣田中鎮火車站周圍，搜集附近金融機構之
    取款憑條，包括有臺中商業銀行存摺存款空白取款憑條六紙
    、臺中商業銀行存摺存款空白存款憑條四紙、田中鎮農會空
    白存入憑條一紙、郵政存簿儲金空白提款單六紙、田中鎮農
    會空白取款憑條二紙，並徒步前往仁愛牙醫診所附近勘查後
    返回』部分係犯預備強盜罪，尚有未洽（理由見上述），檢
    察官上訴指摘原判決此部分不當，為有理由，至檢察官上訴
    理由另認本件同案被告呂源清等人，於著手實施強盜行為時
    ，雖未依原先謀議之計畫而行，然僅係由原先計畫之強拍裸
    照脅迫供出銀行帳戶密碼後提領帳戶存款，改為現場搜括財
    物，亦即僅有目標財物變更，至強盜被害人丁○○所經營之
    診所，猶在最初共同謀議之計畫中，且因果均未中斷，被告
    丙○○仍應係加重強盜罪之共同正犯部分，固無可採，然原
    判決既有上揭疏誤，自應由本院將原審判決予以撤銷，另為
    適當之判決。
據上論斷，應依刑事訴訟法第三百六十九條第一項前段、第三百
六十四條、第二百九十九條第一項前段，刑法第三百二十八條第
五項、第四十一條第一項前段、第三十八條第一項第二款，刑法
施行法第一條之一第一項、第二項前段，中華民國九十六年罪犯
減刑條例第二條第一項第三款、第七條、第九條，判決如主文。
本案經檢察官乙○○到庭執行職務。
中    華    民    國    97    年    6     月    24    日
            刑事第九庭    審判長法  官  陳  筱  珮
                                法  官  趙  春  碧
                                法  官  許  旭  聖
上列正本證明與原本無異。
如不服本判決應於收受送達後10日內向本院提出上訴狀，其未敘
述上訴之理由者並得於提起上訴後10日內向本院補提理由書（均
須按他造當事人之人數附繕本）。
                                書記官  紀  美  鈺
中    華    民    國    97    年    6     月    26    日
附錄本案論罪科刑法條依據：
中華民國刑法第三百二十八條
意圖為自己或第三人不法之所有，以強暴、脅迫、藥劑、催眠術
或他法，至使不能抗拒，而取他人之物或使其交付者，為強盜罪
，處五年以上有期徒刑。
以前項方法得財產上不法之利益或使第三人得之者，亦同。
犯強盜罪因而致人於死者，處死刑、無期徒刑或十年以上有期徒
刑；致重傷者，處無期徒刑或七年以上有期徒刑。
第一項及第二項之未遂犯罰之。
預備犯強盜罪者，處一年以下有期徒刑、拘役或三千元以下罰金
。
附    表：
一、臺中商業銀行存摺存款空白取款憑條陸紙。
二、臺中商業銀行存摺存款空白存款憑條肆紙。
三、田中鎮農會存入憑條紙。
四、郵政存簿儲金提款單陸紙。
五、田中鎮農會取款憑條貳紙。


司法院資訊處製作；財團法人民間司法改革基金會備份。
